最高法院刑事判決　　　　　　　　　　　　　　　八十八年度台上字第五八六二號
　　上　訴　人　甲○○
　　　　　　　　　　　　送達代.
右上訴人因傷害致人於死案件，不服台灣高等法院中華民國八十七年十二月三十日第
二審更審判決（八十七年度上更(二)字第三五一號，起訴案號：台灣台北地方法院檢察
署八十二年度偵字第七七七一、八三四三號），提起上訴，本院判決如左：
    主  文
原判決撤銷，發回台灣高等法院。
    理  由
本件原判決認定上訴人甲○○於民國七十八年十月中旬收養兒童即被害人鄒宜軒（七
十八年十月七日出生，生母為施純玲），並於七十九年六月間，以使公務員登載不實
之方法申請戶籍登記被害人為其親生女（使公務員登載不實部分業經判決確定），嗣
上訴人與祖后宗（業經另案判處罪刑確定）同居，至八十一年七、八月間將被害人帶
回來同住於台北市○○○路○段一五一巷三十九號三樓，此後祖后宗經常藉管教之名
，以黃色塑膠水管、拖鞋等物，將被害人打得遍體麟傷，尤其在長途旅行之後脾氣暴
躁鞭打更為嚴厲，遠逾管教之限度，此為上訴人所明知。八十一年十二月五日晚七時
餘，上訴人攜年甫三歲餘之被害人正欲出外處理事務之時，祖后宗突自香港返家，因
上訴人告訴祖后宗稱被害人在其出國期間不乖，被害人又吵著欲隨上訴人外出，祖后
宗不悅，不允被害人外出，並命向上訴人道歉，被害人不肯，仍吵鬧著要外出，復在
屋內跑來跑去，祖后宗即命被害人臉朝下雙手抱頭俯臥床上，自己則至廚房取出其所
有平時用以管教責打被害人時所用之黃色塑膠水管一條，鞭打被害人，上訴人雖聽到
被害人哭聲及挨打聲，非但全未加以阻攔，且竟出以共同傷害之故意，毆打被害人二
、三下後，在客觀上能預見稚弱之被害人在脾氣暴躁情緒惡劣之祖后宗惡打之下，可
能造成被害人受傷害致死亡之結果，負有保護之義務，並能注意保護防止其受過度傷
害，卻仍不予防止，逕行外出處理事務。嗣被害人吵鬧令祖后宗惱怒，祖后宗情緒惡
劣，斷斷續續以上揭塑膠水管猛打被害人，直至當晚十一時許，上訴人返家時始罷手
，致被害人之頭部、背部、兩手臂、兩側大腿及臀部等，幾乎全身自外觀上均有多處
皮下瘀血、尤其臀部範圍之廣，大於三十公分以上，並造成左側胸腔後第十二肋骨斷
裂致肺臟左下葉有明顯出血之致死原因。當日夜晚十二時許祖后宗要已上床睡覺之被
害人起床向上訴人道歉，上訴人發覺被害人有異，二人始將其送醫急救，惟遲至翌（
六）日凌晨一時十分許，始送至台北市仁愛醫院，當時被害人已呈死亡狀態，該院護
士見被害人遍體鱗傷，隨即以電話通知值勤警衛張志成報警而為警查悉上情，並扣得
上開黃色塑膠水管一條等情。因而撤銷第一審之判決，改判論處上訴人共同對於兒童
，傷害人之身體，因而致人於死罪刑，固非無見。
惟查：(一)、科刑之判決書所記載之犯罪事實，為論罪科刑適用法律之基礎，故凡於適
用法令有關之重要事項，必須詳加認定，明確記載，始足為適用法律之依據。原判決
事實僅記載上訴人出於共同傷害之故意，毆打被害人二、三下後，逕行外出處理事務
等情。但對於上訴人究竟毆打被害人身體之何處﹖有無造成身體之傷害﹖其原欲被
害人外出處理事務，何以忽與其同居人祖后宗有共同傷害被害人之故意﹖及其如何與
祖后宗基於犯意之聯絡而傷害被害人之身體﹖等重要事項，均未詳加認定，明確記載
，自不足為論罪科刑適用法律之基礎，難謂無違誤。(二)、原判決理由既謂上訴人與其
同居人祖后宗就傷害被害人一事，有共同之犯意聯絡及行為分擔甚明，嗣又認上訴人
見祖后宗再次從房拿塑膠水管鞭打被害人之時，自應防止可能之危害發生，詎不思
防止，並任由祖后宗繼續毆打，是其顯有能防止而不防止之情事云云，即前者謂上訴
人有共同傷害被害人之直接故意，後者認上訴人係屬不作為犯，自有理由矛盾之違誤
。(三)、犯罪事實應依證據認定之，無證據不得推定其犯罪事實。又一般父母對其幼小
子女所說乖不乖之語，多係出於戲謔，是否有啟動他人傷害之犯意，不無研求之餘地
。原審對於祖后宗剛回國問被害人乖不乖之用意為何﹖及上訴人答稱不乖之意思，是
否出於戲謔﹖抑或希望祖后宗加以毆打被害人﹖並未詳細調查，細心勾稽，遽認係啟
動祖后宗傷害之犯意，不無係以臆測之詞，推定犯罪事實，已屬可議。且依原判決事
實所認定上訴人外出處理事務，嗣被害人吵鬧令祖后宗惱怒，情緒惡劣，而斷斷續續
以塑膠水管猛打被害人，直至上訴人返家時始罷手之情，則被害人係在上訴人外出後
，吵鬧令祖后宗惱怒，情緒惡劣致遭毆打，此項情形，何以為上訴人所能預見﹖又祖
后宗過去回國時，縱有嚴重鞭打被害人超過管教限度之紀錄，但對於此次如何能預見
被害人將遭祖后宗毆打致死﹖再被害人遭祖后宗斷斷續續毆打時，上訴人既不在場，
如何能制止祖后宗毆打被害人之行為﹖原判決均未詳細調查說明其所憑之具體證據及
認定之理由，遽以推測之詞，論以共同傷害致人於死罪刑，亦嫌速斷，不足以昭折服
。上訴意旨指摘原判決不當，非全無理由，應認仍有撤銷發回更審之原因。
據上論結，應依刑事訴訟法第三百九十七條、第四百零一條，判決如主文。
中      華      民      國    八十八    年      十      月    二十一    日
                              最高法院刑事第十庭
                                  審判長法官  莊  登  照
                                        法官  洪  明  輝
                                        法官  蔡  清  遊
                                        法官  黃  一  鑫
                                        法官  林  秀  夫
      右正本證明與原本無異
                                              書  記  官
中      華      民      國    八十八    年      十      月    二十八    日
